最高法院民事判決　　　　　　九十四年度台上字第一五六一號
　　上　訴　人　龍雲建設開發有限公司
　　法定代理人　陳志鴻
　　訴訟代理人　李振燦律師
　　　　　　　　謝清福律師
　　　　　　　　史錫恩律師
　　　　　　　　陳明欽律師
　　被 上訴 人　甲○○
　　訴訟代理人　黃丁風律師
上列當事人間請求給付違約金事件，上訴人對於中華民國九十二
年三月十八日台灣高等法院第二審判決（九十一年度上字第四二
二號），提起上訴，本院判決如下：
　　主　文
原判決廢棄，發回台灣高等法院。
    理　由
本件上訴人主張：被上訴人於民國八十九年八月二十五日，提供
其所有坐落基隆市○○區○○段七○○、七○一、七○一之一號
土地應有部分七分之一（下稱系爭土地）與伊簽訂合建分屋契約
（下稱系爭契約），並於契約第三條第三款約定系爭土地上之地
上權，被上訴人應於合建工程申報開工前塗銷完畢，否則被上訴
人應將伊所承擔之亙城建設股份有限公司新台幣（下同）二百十
四萬四千四百八十八元退還，並加付一百萬元作為違約金。系爭
合建工程已於八十九年十月二十六日開工，但被上訴人迄未將地
上權辦理塗銷，經伊催告仍未置理等情，求為命被上訴人給付伊
三百十四萬四千四百八十八元，及加付法定遲延利息之判決。
被上訴人則以：伊簽訂系爭契約時，因預知無能力洽請地上權人
黃雪珠塗銷地上權，乃特別在契約第三條第二款後段加註如其他
應有部分七分之六土地所有人及地上權人不配合辦理時，伊不負
違約責任等語，資為抗辯。
原審維持第一審所為上訴人敗訴之判決，係以：本件兩造之爭點
在於系爭契約第三條第二款後段加註之特別約定是否得適用於同
條第三款？如得適用，被上訴人是否得藉以免除其違約責任？經
查：(一)系爭契約第三條第三款約定「甲○○提供之土地尚有地上
權未塗銷部分，甲○○負責於本合建工程向基隆市政府建管課申
報開工之前，將地上權塗銷完畢」等語，與同條第二款前段所載
「甲○○應於本工程建築到玖層ＲＣ結構完成時，將乙方（即上
訴人）所分得之土地持分移轉登記予乙方或乙方指定人名義，…
…如有任何一方不配合辦理時，不配合辦理之一方視同違約」等
語，及同條第二款後段加註：「如其他持分七分之六土地所有權
人及地上權人不配合辦理時，不視同甲方 (即被上訴人）違約」
等語合併觀之，如該加註僅係就契約第三條第二款前段之違約責
任為排除約定，不及於同條第三款，則將產生被上訴人於房屋建
造至第九層，依約應將上訴人分得房屋之土地持分移轉予上訴人
或其指定之人時，地上權人不配合塗銷地上權者，不視同被上訴
人違約，而於上訴人申報開工尚未開始建築時，地上權人不配合
辦理塗銷地上權，被上訴人構成違約之矛盾現象。且契約第三條
第二款前段係規範兩造間土地移轉登記事宜，與地上權人無涉，
苟該特別約定不適用於同條第三款，則其中地上權人部分豈不形
同贅文，參以證人李勝花之證言，應認契約第三條第二款加註之
特別約定得適用於同條第三款。(二)上訴人主張黃雪珠未能塗銷地
上權，應歸咎於被上訴人不依其與黃雪珠於八十六年一月十八日
簽訂之合建協議履行，復不承認楊明國於八十九年十月二十二日
代表其他兄弟與黃雪珠簽訂之協議書，致黃雪珠解除合建協議，
拒絕塗銷地上權，顯係被上訴人之故意行為所致云云。被上訴人
則否認有與黃雪珠簽署任何合建協議，亦未授權楊明國代為簽訂
，伊有催告黃雪珠辦理塗銷地上權，惟遭其拒絕等語。查楊明國
於八十六年一月十八日與黃雪珠簽訂之協議書，並無被上訴人之
名，雖有「地主代表人楊明國」之記載，惟證人即代為書寫協議
書之黃國義證稱地主代表人楊明國等字不是其筆跡，對被上訴人
父子是否到場亦無印象等語。倘被上訴人有授權楊明國代表簽訂
合建協議，則黃雪珠寄發存證信函時，何必將收件人分別記載「
楊明國（地主代表人）」、「甲○○」二人，顯見楊明國無權代
表被上訴人與黃雪珠簽訂八十六年一月十八日之協議書，而黃雪
珠亦知悉其情事。況且黃雪珠係以被上訴人、楊明國未於約定期
限開工，又私自申請撤銷八六基府工建字第○○三四號建造執照
為由，解除合建協議，拒不辦理塗銷地上權，與被上訴人無涉。
(三)證人即黃雪珠之先生張寶傳、其他土地共有人楊明國、楊明雄
、楊阿仁、楊明川雖均證稱：被上訴人不配合、配合度不夠云云
，然均未具體表明渠等與黃雪珠上開協議究須被上訴人如何配合
，亦難遽為被上訴人違約之認定等詞，為其判斷之基礎。
按解釋契約，固須探求當事人立約時之真意，不能拘泥於契約之
文字，但契約文字業已表示當事人真意，無須別事探求者，即不
得反捨契約文字而更為曲解，本院著有十七年上字第一一一八號
判例可循。查系爭契約第三條第一款約定「房屋建築完成後甲（
即甲○○）、乙（即上訴人）雙方同意以立體對抽方式，地主與
建商雙方各取五○％，即地主取得A棟全部，建商取得B棟全部…
…甲○○與其他七分之六土地所有權人及地上權人協調分配，詳
如樓層分配表所示（附件一）」，契約附件一之樓層分配表，詳
列兩造分配之樓層，並特別加註「空白（部分）為分配與其他持
分七分之六土地所有權人及地上權人所有」（見一審第二十二頁
），則上訴人於原審主張被上訴人負有與其他七分之六土地所有
權人及地上權人協調分配房屋之義務，契約第三條第二款之加註
，並非具文等語（見原審第三百八十八頁背面、第三百八十九頁
），即非全然無據。又系爭契約第三條第二款約定「甲○○應於
本工程建築到玖層ＲＣ結構完成時，將乙方所分得之土地持分移
轉登記予乙方或乙方指定人名義，由雙方指定代書會同辦理。上
述甲乙雙方如有任何一方不配合辦理時，不配合辦理之一方視同
違約」等語之後，加註：「如其他持分七分之六土地所有權人及
地上權人不配合辦理（移轉登記）時，不視同甲方違約」等語，
對照第三條第一款之約定，契約文義明確，前後聯貫，也才有「
配合辦理」，是否「視同違約」的問題。同條第三款係規定於開
工之前，被上訴人負有塗銷地上權之義務，否則即係違約。而非
等到建至第九層，地上權人才有配不配合塗銷地上權的問題。由
第一、二、三條約定綜合觀之，原審謂第三條第二款之加註係為
配合同條第三款之辦理塗銷地上權，似與契約文義不符。參以被
上訴人於八十八年十一月十三日與其餘土地共有人楊明國、楊明
雄、楊阿仁、楊明川、楊平、楊明宗等人簽立之承諾書（見一審
卷第二十三頁），其中第八條約定「有關塗銷地上權，不管任何
一位代為處理塗銷地上權，任何有關係之人必須配合辦理」，並
無任何免責之約定，而系爭契約第八條復約定「承諾書與合建分
屋契約書具同等效力」，且列為契約附件，是系爭契約第三條第
二款加註之特別約定得否適用於同條第三款，即有再事斟酌之餘
地。原審反捨契約文字而更為推解，揆諸前開判例意旨，即屬有
違。上訴論旨，指摘原判決不當，聲明廢棄，非無理由。末查原
審既以證人即地上權人黃雪珠之先生張寶傳、被上訴人之兄弟即
其餘土地共有人楊明國、楊明雄、楊阿仁、楊明川等雖均證稱被
上訴人不配合塗銷地上權、配合度不夠，然未具體表明如何不配
合塗銷地上權云云，此攸關被上訴人有無以故意行為或不正當手
段阻止黃雪珠塗銷地上權，審判長非不得依民事訴訟法第三百十
九條第一項規定，為必要之發問，使證人之陳述明瞭完足，或推
究證人得知事實之原因。案經發回，併予指明。
據上論結，本件上訴為有理由。依民事訴訟法第四百七十七條第
一項、第四百七十八條第二項，判決如主文。
中　　華　　民　　國　九十四　年　　八　　月　二十五　日
                      最高法院民事第二庭
                          審判長法官  蕭　亨　國
                                法官  楊　鼎　章
                                法官  陳　淑　敏
                                法官  謝　正　勝
                                法官  袁　靜　文
      本件正本證明與原本無異
                                      書  記  官
中　　華　　民　　國　九十四　年　　九　　月　　七　　日
                                                 　 Ｙ
